臺灣高等法院刑事裁定
110年度毒抗字第1196號
抗  告  人
即  被  告  曾永昌


上列抗告人即被告因違反毒品危害防制條例案件，不服臺灣桃園
地方法院中華民國110年7月12日觀察勒戒裁定（110年度毒聲字
第1236號），提起抗告，本院裁定如下：
    主  文
抗告駁回。
    理  由
一、原裁定意旨略以：
　㈠本件抗告人即被告甲○○（下稱被告）基於施用第一級、第二
    級毒品之犯意，於民國110年4月23日凌晨1時許，在桃園市○
    ○區○○路000巷000號住處，以將海洛摻入香菸之方式，施用
    第一級毒品海洛因1次，及以將甲基安非他命置入玻璃球內
    燒烤吸食煙霧之方式，施用第二級毒品甲基安非他命1次。
    嗣於同日下午1時許，為警在上址查獲，經採集其尿液送驗
    ，結果呈鴉片類及安非他命類陽性反應等情，業據被告於警
    詢、偵查中坦承不諱，且其遭查獲後為警採集之尿液檢體，
    經送台灣檢驗科技股份有限公司以EIA酵素免疫分析法初步
    檢驗，再以GC/MS氣相層析質譜儀法確認檢驗方式鑑驗之結
    果，呈可待因、嗎啡、安非他命、甲基安非他命陽性反應等
    情，有該公司110年5月12日濫用藥物檢驗報告（報告編號UL
    /2021/00000000號）、桃園市○○○○○○鎮○○○○○○○○○○○○○號對
    照表各1紙附卷可稽，足認被告上開自白與事實相符，是被
    告本案施用第一級毒品、第二級毒品之犯行，均堪認定。
  ㈡被告前未曾因施用毒品案件，經法院裁定送觀察、勒戒或強
    制戒治之事實，有本院被告前案紀錄表在卷足憑，揆諸上開
    規定，檢察官聲請將被告送勒戒處所觀察、勒戒，於法並無
    不合，應予准許等語。
二、抗告意旨略以：
　㈠被告未曾受觀察、勒戒處分為初犯，益徵本案確實僅是偶發
    案件，且被告僅有於遭逮捕當天開過臨時庭。之後皆未再傳
    喚被告開庭，導致被告毫不知悉有戒癮治療之法律途徑，臨
    時庭時亦未詢問被告是否有接受戒癮治療之意願，更未給予
    被告知悉有緩起訴之戒癮治療程序，或就完成戒癒治療應遵
    守事項對被告為任何徵詢或說明，即據此向法院聲請觀察勒
    戒，顯有裁量瑕疵，此外，原裁定法院亦未就檢察官聲請觀
    察勒戒之理由為調查或實質審理，徒以被告有施用毒品逕自
    准予檢察官之聲請，原裁定顯然剝奪被告之聽審權甚鉅，難
    認適法。
　㈡末查，被告國中畢業，智識程度不高，家中僅剩被告及未成
    年子女相依為命，被告身兼家庭經濟支柱，犯後態度良好，
    更有負擔戒癮治療費用之能力及意願。此外，若令被告受觀
    察勒戒處分，對於被告此等素行尚為良好之偶然犯罪者，有
    可能會因接觸長期犯罪或犯罪經驗較多者，反而會近墨者黑
    ，最後反倒會貽害自己且不利社會治安，有短期自由刑流弊
    問題，考以被告年紀約60歲，出監後恐難以找尋其他工作，
    將導致家庭頓時陷入困頓，可能衍生更多社會問題，不利於
    被告自新，況被告並無任何毒品戒癮治療實施辦法及完成治
    療認定標準第2條之情形，顯然應以戒癮治療之程序較為合
    適。綜上所述，懇請裁定撤銷原裁定，以符法制等語。
三、按毒品危害防制條例第20條於108年12月17日修正，109年1
    月15日公布，同年7月15日生效，修正後毒品危害防制條例
    第20條規定：「犯第10條之罪者，檢察官應聲請法院裁定，
    或少年法院（地方法院少年法庭）應先裁定，令被告或少年
    入勒戒處所觀察、勒戒，其期間不得逾2月（第1項）。觀察
    、勒戒後，檢察官或少年法院（地方法院少年法庭）依據勒
    戒處所之陳報，認受觀察、勒戒人無繼續施用毒品傾向者，
    應即釋放，並為不起訴之處分或不付審理之裁定；認受觀察
    、勒戒人有繼續施用毒品傾向者，檢察官應聲請法院裁定或
    由少年法院（地方法院少年法庭）裁定令入戒治處所強制戒
    治，其期間為6個月以上，至無繼續強制戒治之必要為止。
    但最長不得逾1年（第2項）。依前項規定為觀察、勒戒或強
    制戒治執行完畢釋放後，3年後再犯第10條之罪者，適用前2
    項之規定（第3項）」，已將原條文第3項「5年後再犯」修
    正為「3年後再犯」者，應適用同條第1項觀察、勒戒或同條
    第2項強制戒治之程序。其修正理由謂：施用毒品者具「病
    患性犯人」之特質，參諸世界各國醫療經驗及醫學界之共識
    ，咸認施用毒品成癮者，其心癮甚難戒除，如觀察、勒戒或
    強制戒治執行完畢釋放後，3年後始再有施用第一級、第二
    級毒品之行為者足見其有戒除毒癮之可能，宜再採以觀察、
    勒戒方式戒除其身癮及以強制戒治方式戒除其心癮之措施，
    為能放寬觀察、勒戒或強制戒治之適用時機，以協助施用者
    戒除毒癮，爰修正第3項。同條例第23條第2項亦配合修正為
    「觀察、勒戒或強制戒治執行完畢釋放後，3年內再犯第10
    條之罪者，檢察官或少年法院（地方法院少年法庭）應依法
    追訴或裁定交付審理。」。依立法意旨可知，對施用毒品之
    「病患性犯人」，立法者已調整其刑事政策，放寬觀察、勒
    戒或強制戒治之適用時機，僅於觀察、勒戒或強制戒治執行
    完畢釋放後，「3年內再犯」第10條之罪者，始應依法追訴
    或裁定交付審理。如已超過3年，不論幾犯，均應再予以觀
    察、勒戒之機會（最高法院109年第3次刑事庭會議多數意見
    參照）。再按基於憲法應保障人民之生存權，及根據每個國
    民生存照顧需要提供基本給付之理念，為協助施用毒品者戒
    除毒癮復歸社會，對於經監獄監禁處遇後仍再犯之施用毒品
    者，更應恢復以機構內、外之治療協助其戒除毒癮。此即本
    次修正毒品條例第20條第3項關於施用毒品者所謂「3年後再
    犯」係何所指之立法真諦。除檢察官優先適用第24條命附條
    件緩起訴處分處遇（不論幾犯，亦無年限）外，對於施用毒
    品初犯者，即應適用第20條第1項、第2項為機構內之觀察、
    勒戒或強制戒治；若於上開機構內處遇執行完畢釋放後，於
    「3年內再犯」者，依第23條第2項規定，應依法追訴；倘於
    「3年後再犯」自應再回歸到傳統醫療體系機構內重為觀察
    、勒戒或強制戒治之治療。是對於戒除毒癮不易者，唯有以
    機構內、外處遇及刑事制裁等方式交替運用，以期能控制或
    改善其至完全戒除毒癮。現行毒品條例既認施用毒品者具有
    「病患性犯人」特質，強調「治療勝於處罰」、「醫療先於
    司法」，對於毒品條例第20條第3項及第23條第2項所謂「3
    年後（內）再犯」，應跳脫以往窠臼，以「3年」為期，建
    立「定期治療」之模式。其規定中所謂「3年後再犯」，只
    要本次再犯（不論修正施行前、後）距最近1次觀察、勒戒
    或強制戒治執行完畢釋放，已逾3年者，即該當之，不因其
    間有無犯第10條之罪經起訴、判刑或執行而受影響（最高法
    院刑事大法庭109年11月18日宣示之109年度台上大字第3826
    號裁定意旨可資參照）。
四、經查：
  ㈠被告就其施用第一級毒品海洛因、第二級毒品甲基安非他命
    之事實，於警詢及偵訊時中坦承不諱（見110年度毒偵字第3
    682號卷第28、107頁），復：
　1.被告於警查獲時所採之尿液，送台灣檢驗科技股份有限公司
    以酵素免疫分析法初步檢驗、氣相層析質譜儀法確認，檢驗
    結果認該尿液中呈嗎啡、可待因、安非他命、甲基安非他命
    陽性反應，此有該公司110年5月12日出具之濫用藥物檢驗報
    告（檢體編號：110F-244號）及桃園市○○○○○○鎮○○○○○○○○○○
    ○○○號對照表（檢體編號：110F-244號）附卷可稽（見110年
    度毒偵字第3682號卷第75、113頁）。又上開檢驗實驗室係
    先以酵素免疫分析法（EIA） 篩驗，其尿液中安非他命濃度
    超出檢測範圍，再以氣相層析質譜儀分析法（GC/MS） 確認
    ；其檢驗方法係以『氣相層析儀』先將物質氣化後，再經分析
    管分離，由於各種物質之沸點及對管柱之吸附力不同，在經
    過檢測器（Detector）測定後，表現出不同之滯留時間（Re
    tension time），以滯留時間來判斷係何種物質；再利用『
    質譜儀』為檢測器，將物質撞擊成碎片，記錄其質譜圖。因
    每個化合物之鍵結能力不同，故不同之物質會有其特定之質
    譜圖，因此在物質之判斷上有如指紋之鑑定，在理論上，扣
    除人為之因素，其精確度已接近百分之百，足堪為補強證據
    ，核與被告任意性自白相合。是被告於110年4月23日凌晨1
    時許，施用第一級毒品海洛因、第二級毒品甲基安非他命之
    犯行，事證明確，堪以認定。
　2.又被告前未曾因施用毒品案件經送觀察、勒戒或強制戒治，
    有本院被告前案紀錄表在卷可按（見本院卷第19至25頁），
    是原審詳查後，認被告確有施用第一級毒品海洛因、第二級
    毒品甲基安非他命之行為，而依檢察官之聲請裁定被告應送
    勒戒處所觀察、勒戒，於法自無不合。
  ㈡抗告意旨固主張原裁定法院未就檢察官聲請觀察勒戒之理由
    為調查或實質審理，徒以被告有施用毒品逕自准予檢察官之
    聲請，原裁定顯然剝奪被告之聽審權甚鉅，難認適法云云，
    惟按裁定因當庭之聲明而為之者，應經訴訟關係人之言詞陳
    述；又為裁定前有必要時，得調查事實，刑事訴訟法第222
    條定有明文。是裁定與判決不同，以不經言詞陳述為原則，
    除有上揭所列或刑事訴訟法第十章與被告羈押相關之裁定等
    情形外，並無須經當事人言詞陳述之規定，均依書面審理（
    最高法院102年度台抗字第368號裁定意旨參照），聽審權究
    應以何種方式被實現，此乃立法機關自由形成的範疇，要屬
    「立法裁量」權限，而毒品危害防制條例並未明定法院須經
    開庭審理程序，始得為觀察、勒戒之裁定，此與刑事訴訟法
    規定羈押、審判程序需先行訊問被告之法定程序原則有別，
    此為立法者依據所涉被告與公益等權益輕重，為各項權衡之
    立法裁量結果，並未違反人民訴訟權的保障，與憲法尚無牴
    觸。是原審縱未傳訊被告開庭陳述意見，亦難謂有何違反正
    當法律程序或侵害被告聽審權之情，抗告意旨執此指摘原裁
    定，難認有據。
　㈢抗告意旨另指稱被告僅於遭逮捕當天開過臨時庭，之後未再
    傳喚被告開庭，導致被告不知悉有戒癮治療之法律途徑，臨
    時庭時亦未詢問被告是否有接受戒癮治療之意願，更未給予
    被告知悉有緩起訴之戒癮治療程序，或就完成戒癒治療應遵
    守事項對被告為任何徵詢或說明，即據此向法院聲請觀察勒
    戒，顯有裁量瑕疵云云，惟觀諸毒品危害防制條例之全部條
    文，並無課以檢察官於聲請觀察、勒戒裁定前，應訊問被告
    是否同意觀察、勒戒之規定，檢察官亦無於聲請書中說明不
    命被告接受戒癮治療理由之義務。又「檢察官為附命完成戒
    癮治療之緩起訴處分前，應向被告說明緩起訴處分之應遵守
    事項，得其同意後，再指定其前往治療機構參加戒癮治療。
    未成年之被告，並應得其法定代理人之同意」，毒品戒癮治
    療實施辦法及完成治療認定標準第4條亦有明文。是受戒癮
    治療者必須自行前往治療機構接受戒癮治療並遵守一定事項
    ，一旦違反，其緩起訴處分即有可能遭到撤銷，並由檢察官
    繼續偵查或起訴。故如檢察官欲依毒品危害防制條例第24條
    規定，以緩起訴方式替代觀察、勒戒時，始應詢問行為人是
    否同意接受戒癮治療。是緩起訴之戒癮治療應屬法律賦予檢
    察官偵查裁量結果之作為，不得認為係施用毒品者所享有之
    權利，或有依其意願選擇之餘地。故檢察官斟酌個案情形，
    就未為緩起訴戒癮之治療處分之被告，於聲請觀察勒戒前未
    再為訊問程序，及未說明不適於為緩起訴處分之理由，尚難
    謂違背法令。本件被告為警查獲後，固僅經警員、檢察事務
    官詢問，檢察官即聲請原審法院裁定令入勒戒處所施以觀察
    、勒戒，然就檢察官聲請法院裁定觀察、勒戒之程序，現行
    法既無關於被告陳述意見之特別規定，檢察官於被告符合前
    未曾有施用毒品經觀察勒戒或強制戒治之情形下，復審酌被
    告確有施用第一級、第二級毒品之犯罪事實，依毒品危害防
    制條例第20條第1項及觀察勒戒處分執行條例第3條第1項規
    定，為令入勒戒處所施以觀察、勒戒之聲請，自屬檢察官職
    權之適法行使，當無違法或裁量濫用之瑕疵可指。從而，抗
    告意旨猶以檢察官未詢問被告是否有接受戒癮治療之意願，
    亦未給予被告知悉有緩起訴之戒癮治療程序，逕為觀察、勒
    戒之聲請，有裁量瑕疵等語指摘原裁定，難認有據。
　㈣抗告意旨固稱被告有負擔戒癮治療費用之能力及意願，若令
    被告受觀察勒戒處分，有可能會因接觸長期犯罪或犯罪經驗
    較多者，反倒會貽害自己且不利社會治安，被告並無任何毒
    品戒癮治療實施辦法及完成治療認定標準第2條之情形，應
    以戒癮治療之程序較為合適云云，惟：
　1.按毒品危害防制條例所規定之觀察、勒戒處分，其立法意旨
    在幫助施用毒品者戒除毒癮，該處分之性質非為懲戒行為人
    ，而係為消滅行為人再次施用毒品之危險性，目的在戒除行
    為人施用毒品之身癮及心癮措施；觀察勒戒係導入一療程觀
    念，針對行為人將來之危險所為預防、矯治措施之保安處分
    ，以達教化與治療之目的，可謂刑罰之補充制度，從而毒品
    危害防制條例本身所規定之觀察、勒戒及強制戒治等保安處
    分，雖兼具剝奪自由權利之性質，卻有刑罰不可替代之教化
    治療作用。是該條例規定之觀察、勒戒處分及附命完成戒癮
    治療之緩起訴處分，何者對於施毒者較為有利，端在何種程
    序可以幫助施用毒品之人戒除施用毒品之行為，尚非可由法
    院逕行認定附命完成戒癮治療之緩起訴處分對施用毒品者係
    較有利。此觀以現行毒品危害防制條例第24條規定，檢察官
    對於「初犯」及「3年後再犯」施用毒品案件，如為附命完
    成戒癮治療之緩起訴處分，嗣該緩起訴處分被撤銷確定，檢
    察官應繼續偵查或起訴，而不得再向法院聲請觀察、勒戒；
    反之，如係先向法院聲請觀察、勒戒，並視行為人有無繼續
    施用毒品傾向決定是否接受強制戒治，其於觀察、勒戒完畢
    或強制戒治期滿後，最終均可獲得不起訴處分，所以如將後
    續不能完成治療及司法追訴之潛在風險一併納入考量，附命
    完成戒癮治療之緩起訴處分非必然有利於行為人，即見其明
    。
  2.再檢察官適用刑事訴訟法第253條之1第1項及第253條之2對
    被告為緩起訴處分時，另應「參酌刑法第57條所列事項及公
    共利益之維護」，並「認以緩起訴為適當」者，始得為之，
    似可認檢察官應以向法院聲請觀察、勒戒為原則，於例外符
    合上揭緩起訴處分之要件時，始得另為附命完成戒癮治療之
    緩起訴處分。而檢察官是否適用上開規定對被告為緩起訴處
    分，自得本於上開規定及立法目的，妥為斟酌、裁量，始予
    決定。而其裁量之結果，如認適於對被告為緩起訴處分者，
    固須於緩起訴處分中說明其判斷之依據，惟其如認為應向法
    院聲請觀察、勒戒者，此時因係適用原則而非例外，自無需
    贅餘交代不適於為緩起訴處分之理由。是法院原則上應尊重
    檢察官職權之行使，僅為有限之低密度審查，除檢察官之判
    斷有違背法令、事實認定有誤或其裁量有重大明顯瑕疵外，
    尚不得任意指為違法。準此，檢察官對「初犯」或「3年後
    再犯」施用毒品罪行之行為人，究應採行附命完成戒癮治療
    之緩起訴處分，或向法院聲請觀察、勒戒之處遇措施，要屬
    檢察官之裁量職權，非法院所得介入或審酌，倘檢察官係聲
    請法院裁定觀察、勒戒，法院就其聲請，除檢察官有違法或
    濫用其裁量權之情事外，僅得依法裁定被告令入勒戒處所執
    行觀察、勒戒，以查其是否仍有施用毒品傾向，尚無自由斟
    酌以其他方式替代之權。
　3.從而，本件檢察官於斟酌被告個案情形及卷內事證後，認為
    不宜依刑事訴訟法第253條之1第1項、第253條之2等規定對
    被告為附命完成戒癮治療之緩起訴處分，而允宜向法院聲請
    裁定被告入勒戒處所觀察、勒戒，以達戒癮治療之目的，此
    實屬檢察官行使裁量權之範疇，且此裁量並無違反比例原則
    ，亦無明顯裁量怠惰或恣意濫用裁量之情事，法院自無自由
    斟酌以其他方式替代之權。況現行法律係採行「觀察、勒戒
    」與「緩起訴戒癮治療」雙軌模式，而非「緩起訴戒癮治療
    」先行之制度，準此，原審依檢察官之聲請，裁定被告應送
    勒戒處所觀察、勒戒，於法並無不合。是抗告意旨請求改為
    「戒癮治療」之裁定云云，於法尚屬無據，自無從准許之。
　㈤至抗告意旨所指：被告國中畢業，智識程度不高，家中僅剩
    被告及未成年子女相依為命，被告身兼家庭經濟支柱，犯後
    態度良好等節，縱然非虛，要與法院是否裁定令入勒戒處所
    觀察、勒戒之判斷無涉，亦不能執為免除觀察、勒戒處分之
    理由。
五、綜上各情相互酌參，原審以被告有施用第一級毒品海洛因、
    第二級毒品甲基安非他命之犯行，事證明確，依毒品危害防
    制條例第20條第1項及觀察勒戒處分執行條例第3條第1項規
    定，裁定將被告應送勒戒處所觀察、勒戒，經核其認事用法
    ，並無違誤，被告仍執前詞，提起本件抗告，並無理由，應
    予駁回。
據上論斷，應依刑事訴訟法第412條，裁定如主文。
中　　華　　民　　國　　110 　年　　8 　　月　　20　　日
                  刑事第二十五庭審判長法　官  邱滋杉
                                      法　官  文家倩
                                      法　官  黃翰義
以上正本證明與原本無異。
不得再抗告。
                                      書記官  邱鈺婷
中　　華　　民　　國　　110 　年　　8 　　月　　25　　日